【裁判字號】    91,重訴,753
【裁判日期】    920311
【裁判案由】    確認租賃關係不存在
【裁判全文】
臺灣士林地方法院民事判決  九十一年度重訴字第七五三號
    原      告  新竹國際商業銀行股份有限公司
    法定代理人  戊○○
    訴訟代理人  丁○○
                            送.
    被      告  丙○○
    兼
    訴訟代理人  乙○○
右當事人間確認租賃關係不存在事件，本院判決如左：
    主    文
原告之訴駁回。
訴訟費用由原告負擔。
    事    實
甲、原告方面：原告未於最後言詞辯論期日到場，據其起訴及言詞辯論陳述稱：
一、聲明：請求確認被告丙○○與被告乙○○就臺北市○○區○○街二二五巷六弄一
    七號一樓、地下一層及地下二層之不動產租賃關係不存在。
二、陳述：被告丙○○、乙○○於民國八十七年十月間與原告訂立借貸契約，為擔保
    借款之清償，而將所有坐落於臺北市○○區○○段一小段八二七地號土地暨其上
    一一三二七建號、門牌號碼臺北市○○區○○街五二五巷六弄一七號建物等不動
    產（以下稱系爭不動產）設定抵押權予原告，並經完成抵押權設定登記。詎被告
    乙○○自八十九年二、三月間起即未依約償還，經原告取得執行名義向鈞院民事
    執行處聲請強制執行，而以九十年度執字第二八三三號清償債務強制執行事件，
    執行拍賣上開不動產程序，惟因被告乙○○串通被告丙○○於上開執行程序中向
    鈞院執行處主張渠二人間就上開不動產有租賃關係存在，且謊稱該租賃關係成立
    於原告抵押權設定之前，致於執行程序中乃以拍定後不點交為拍賣條件，而迄今
    無人應買。然依據八十七年十月間所簽立之抵押權設定契約書，業經切結聲明設
    定抵押權之際確無出租、出借或設定任何負擔，如日後發生糾葛致使原告受有損
    害時，債務人（即被告乙○○）、抵押物提供人及連帶保證人（均指被告丙○○
    ）均願負連帶賠償之責，凡此均經被告二人簽名確認同意無誤，而原告所屬徵信
    人員於放貸前所製作之調查報告中，亦明確指明該標的物當時並無出租情事，被
    告二人於執行程序進行中主張有租賃關係存在，並提出租約影本為證，內容雖記
    載租賃期間係自八十七年六月一日起至九十七年六月一日止，惟依據經驗及論理
    法則，被告二人為夫妻關係，所謂租賃關係顯係通謀而為虛偽意思表示，企圖阻
    礙執行程序之進行，依據民法第八十七條規定，其意思表示無效，被告二人就系
    爭不動產之租賃關係並不存在。
三、證據：提出抵押權設定契約書、原告銀行蘆洲分行不動產抵押物調查報告表、臺
    北市政府社會局九十一年九月九日北市社五字第０九一三七四五六００號函等影
    本各一份為證。
乙、被告方面：
一、聲明：如主文第一項所示。
二、陳述：被告乙○○於八十六年五月間與訴外人郭淑玲、朱維岡、郭宏竹、林明智
    等五人合夥，籌設幼吾園托兒所，並於八十七年五月十四日經主管機關臺北市政
    府社會局核准立案，因被告乙○○符合規定而掛名為創辦人，且於籌設時需依據
    規定檢附二年以上所舍租約，而與被告丙○○一次簽訂十年租賃契約。嗣被告乙
    ○○於八十七年十月間向原告貸款新台幣（以下同）一千三百萬元，並提供被告
    丙○○所有之系爭不動產為抵押權設定而擔保，原告於核貸前已經知悉系爭不動
    產租賃情事，而仍貸款予被告乙○○，設定抵押權當時所簽訂抵押權設定契約書
    ，乃原告所屬人員稱僅為例行手續而要求被告簽署。嗣至八十九年二月起被告乙
    ○○無法按期繳納本息，乃經原告聲請強制執行系爭不動產，原告主張被告有謊
    稱租賃關係存在之行為並非屬實。
三、證據：提出幼吾園托兒所立案證書、臺北市小型托兒所立案說明手冊財政部臺北
    市國稅局各類所得扣繳稅額繳款書、被告丙○○各類所得扣繳暨免扣繳憑單等影
    本各一份為證。
丙、本院依職權調取九十年度執字第二八三三號強制執行案卷為證。
    理    由
甲、程序方面：
一、本件原告未於最後言詞辯論期日到場，核無民事訴訟法第三百八十六條各款所列
    情形，爰依被告之聲請，由其一造辯論而為判決。
二、本件原告起訴主張被告就系爭不動產於強制執行程序中主張為有租賃關係存在，
    致影響其抵押權之實行云云，而提起本件消極確認之訴，是依其所主張之事實，
    乃以被告所主張存在之權利，致其法律上之地位，生不安之危險，認有以訴除去
    之必要而起訴，是其提起本件訴訟之當事人即屬適格，應先敘明。
乙、得心證之理由：
一、原告起訴主張：被告丙○○於八十七年十月間，以其所有之系爭不動產設定抵押
    權擔保被告乙○○向原告之借款債務，當時系爭不動產上並不存在任何租賃關係
    ，嗣因被告乙○○未依約清償，原告聲請強制執行系爭不動產予以拍賣取償，詎
    被告乙○○串通被告丙○○於上開執行程序中向鈞院執行處主張渠二人間就上開
    不動產有租賃關係存在，且謊稱該租賃關係成立於原告抵押權設定前之八十七年
    六月一日，致於執行程序中乃以拍定後不點交為拍賣條件，而迄今無人應買，而
    被告二人為夫妻關係，所謂租賃關係顯係通謀而為虛偽意思表示，企圖阻礙執行
    程序之進行，依據民法第八十七條規定，其意思表示無效，被告二人就系爭不動
    產之租賃關係並不存在云云。
二、被告則以：被告乙○○於八十六年五月間與訴外人郭淑玲、朱維岡、郭宏竹、林
    明智等五人合夥，籌設幼吾園托兒所，並於八十七年五月十四日經主管機關臺北
    市政府社會局核准立案，因被告乙○○符合規定而掛名為創辦人，於籌設時即與
    被告丙○○一次簽訂十年租賃契約。嗣被告乙○○於八十七年十月間向原告貸款
    一千三百萬元，並提供被告丙○○所有之系爭不動產為抵押權設定而擔保，原告
    於核貸前已經知悉系爭不動產租賃情事，而仍貸款予被告乙○○，原告主張被告
    有謊稱租賃關係存在之行為並非屬實等語。
三、被告乙○○於八十七年十月間向原告借款一千三百萬元，並由被告丙○○擔任連
    帶保證人且以所有之系爭不動產設定抵押權予原告充為借款之擔保。嗣至八十九
    年二、三月間起，被告乙○○即未依約清償本息，原告向臺灣臺北地方法院聲請
    對被告丙○○發支付命令獲准，並經確定而取得執行名義，進而向本院聲請就被
    告丙○○所有之系爭不動產強制執行，而於強制執行程序進行中，被告丙○○向
    執行法院主張就系爭不動產與幼吾園托兒所間有租賃關係存在，並提出租賃契約
    影本一件為證，依據該租賃契約上所載，租賃期間係自八十七年五月一日起至九
    十七年四月三十日止。執行法院因此即以拍定後不點交為拍賣條件，而經二次減
    價拍賣及公告應買，惟均無人應買，而視為撤回等情，為兩造所不爭執，且有原
    告所提出之不動產抵押契約書在卷可按，並經本院調取九十年度執字第二八三三
    號清償債務強制執行事件案卷查核屬實，均堪認為真實。
四、按確認法律關係之訴，非原告有即受確認確認判決之法律上利益者，不得提起之
    ，民事訴訟法第二百四十七條第一項前段定有明文。是對於法律關係提起確認之
    訴，需具備包括法律關係存否於當事人間不明確、需因其不明確致原告之權利或
    其他法律上之地位有不安之危險、需其不安之危險即時有以確認判決除去之必要
    等要件，始可認為具備保護必要之要件，而可得勝訴之判決。經查：本件被告丙
    ○○於強制執行程序中，向執行法院所陳報者，係其與「幼吾園托兒所」間有租
    賃關係存在，並提出與所陳相符之之租賃契約一份。執行法院旋以被告間有租賃
    關係存在而定拍賣條件為拍定後不點交，惟嗣於第二次減價拍賣時，更正公告之
    記載為「拍定後不點交（據債務人提出私立幼吾園托兒所與其所訂立之租約，租
    期自八十七年五月一日起訖九十七年四月三十日）」，是堪認被告等於強制執行
    程序中所主張之租賃契約當事人為被告丙○○與臺北市私立幼吾園托兒所，被告
    乙○○個人並不在其中。而於本件訴訟繫屬中，被告等於言詞辯論時亦同主張乃
    由被告乙○○與訴外人郭淑玲、朱維岡、郭宏竹、林明智所合夥成立之臺北市私
    立幼吾園托兒所向被告丙○○承租系爭不動產，被告乙○○僅因符合資格掛名為
    創辦人而已，即由被告所提出之各類所得扣繳稅額繳款書及被告丙○○之各類所
    得扣繳暨免扣繳憑單上，給付被告丙○○租金之所得稅扣繳單位亦均為「臺北市
    私立幼吾園托兒所」，即被告二人於本件訴訟程序中仍未曾主張渠二人間有何租
    賃關係存在。本此，被告等自強制執行程序進行中迄今，未曾主張渠二人間有何
    租賃關係存在，對於原告自無造成法律地位上不安，而有以確認之訴除去之必要
    ，原告提起本件訴訟，乃對於租賃關係之當事人有所誤會，要屬欠缺提起確認之
    訴之法律上利益，其訴為無理由，應予駁回。
五、況本件依據被告丙○○於強制執行程序所提出之租賃契約形式上以觀，其與私立
    幼吾園托兒所間確定有租賃契約。另依原告所提出之不動產抵押物調查報告表內
    原告所屬人員於內部評核時之記載，其於「地點、交通、周圍環境、市場性及展
    望性」欄內，載有「一樓作為幼稚園使用，地下一樓、地下二樓屬附屬建物，目
    前亦為幼稚園使用」，而於原告所屬襄理擬具之意見欄內第三點中，亦載有「索
    八十六年度稅單影本（房屋）存查及出租幼稚園租約影本存查」等文字，另依被
    告所提出之由臺北市政府社會局於八十七年五月十四日所核發之幼吾園托兒所立
    案證書上記載，該托兒所設立地點即在系爭房屋，顯見於原告核准貸款予被告乙
    ○○之前，系爭房屋即有出租之情事已堪認定，且為原告所明知，原告起訴主張
    系爭不動產上並無租賃關係存在，已屬未合。至被告二人雖曾於抵押權設定契約
    書之特別約定條款中，向原告切結保證系爭不動產無權利負擔，惟此不論是否如
    被告所陳並非當事人之真意，亦僅屬於被告應否負損害賠償責任之問題而已，不
    當然可以認為系爭不動產上之租賃關係為不存在。是原告提起本件訴訟，依上開
    事實以觀，仍屬不可採取，為不能准許。
六、綜上，本件原起訴請求確認被告間就系爭不動產之租賃關係不存在，要屬欠缺即
    受確認判決之法律上利益，其訴為無理由，應予駁回。
七、據上論結，原告之訴為無理由，依民事訴訟法第三百八十五條第一項前段、第七
    十八條判決如主文。
中      華      民      國    九十二    年      三      月    十一      日
                                    臺灣士林地方法院民事第一庭
~B法      官  蕭錫証
右為正本係照原本作成。
如對本判決上訴須於判決送達後廿日內向本院提出上訴狀。
中      華      民      國    九十二    年      三      月    十二      日
~B法院書記官  楊錫芬


司法院資訊處製作；財團法人民間司法改革基金會備份。
